【裁判字號】    89,重訴,213
【裁判日期】    890821
【裁判案由】    不動產所有權移轉登記
【裁判全文】
臺灣臺北地方法院民事判決  八十九年度重訴字第二一三號
    原      告  丙○○
    訴訟代理人  游孟輝律師
    被      告  財政部國有財產局台灣北區辦事處  設台北市○○○路一四八號
    法定代理人  乙○○  住同右.
    訴訟代理人  王寶輝律師
    複代理  人  吳嘉榮律師
    被      告  台北市建成地政事務所  設台北市○○○路四號四樓
    法定代理人  甲○○  住同右.
    訴訟代理人  洪慧媛  住同右.
右當事人間不動產所有權移轉登記事件，本院判決如左：
    主    文
原告之訴駁回。
訴訟費用由原告負擔。
    事    實
甲、原告方面：
一、聲明：
（一）被告財政部國有財產局應容忍原告就座落於台北市○○區○○段二小段二八○
      、二八一、二八一－一地號之土地，，以「時效取得」為登記原因，向被告台
      北市建成地政事務所辦理所有權第一次登記，並登記為所有權人。
（二）被告台北市建成地政事務所應將座落於台北市○○區○○段二小段二八○、二
      八一、二八一－一地號土地，而以被告財政部國有財產局於民國（下同）八十
      七年七月九日辦理之所有權第一次登記予以塗銷，並准予原告以「時效取得」
      為登記原因，辦理所有權第一次登記，並登記為所有權人。
二、陳述：
（一）座落於台北市○○區○○段二小段二八○、二八一、二八一－一地號等三筆土
      地原屬無主土地，此有土地登記簿謄本可稽，合先陳明。第查原告於上開土地
      上擁有建物即門牌號碼為台北市○○街○段三三四號，該建物於四十二年十二
      月十二日即已完成建物總登記，當時係由原告與訴外人林江芽共有，持分各二
      分之一，而原告於四十九年三月間向訴外人林江芽買受其建物之二分之一持分
      ，並於四十九年三月十九日以大同第二一三收件號辦理原共有人林江芽二分之
      一建物持分移轉過戶於原告，原告斯時即已知悉上開三筆土地為無主土地，乃
      基於所有權人之意思持續占有使用上開土地迄今已達三十七年餘，業已完成民
      法第七百七十條不動產取得時效之要件，原告自得向被告台北市建成地政事務
      所請求登記為所有權人，事法至明。
（二）詎原告經向被告台北市建成地政事務所送件申請辦理登記為所有權人，被告台
      北市建成地政事務所竟予駁回，經原告向台北市政府依法提出訴願，台北市政
      府始作成「原處分撤銷，由原處分機關另為適法之處理」，此有台北市政府（
      八五）府訴字第八五○三○七五五號訴願決定書足據，然被告台北市建成地政
      事務所嗣後仍作成第二次駁回處分，原告再循訴願程序救濟，台北市政府亦仍
      作成「原處分撤銷，由原處分機關另為處分」之訴願決定，此亦有台北市政府
      府訴字第八六○四六○五一○號訴願決定書足據，被告台北市建成地政事務所
      始依土地法第五十八、五十九條規定進行公告與調處程序，惟因被告國有財產
      局提出異議，致被告台北市建成地政事務所仍駁回原告之申請。邇查被告台北
      市建成地政事務所業已將上開系爭三筆土地擅自登記為國有土地，此舉不僅嚴
      重侵害原告之權益，被告台北市建成地政事務所此舉亦顯於法不合，同時，被
      告財政部國有財產局並應容忍原告此項完成所有權取得時效之請求，職是之故
      原告為求保障應有權益，為此依民法第七百七十條提出本件訴訟。
（三）對被告抗告之陳述：
      按訴訟標的於確定之終局判決中經裁判者，除法律另有規定外，當事人不得就
      該法律關係更行起訴，民事訴訟法第四百條第一項定有明文，是以，民事訴訟
      法上一事不再理原則之適用，僅以訴訟標的於確定之終局判決中經裁判者為限
      ，職是之故，原告前雖曾以台北市建成地政事務所為被告而提起時效取得所有
      權訴訟，但該案係以當事人不適格為由而為判決理由，未涉訴訟標的法律關係
      ，故該案之判決並不生實質確定力，無一事不再理原則之適用，從而，本案之
      起訴，其程序上均屬合法。復查，土地法第五十九條第二項固有規定：「．
      ．不服調處者，應於接到調處通知後十五日內，向司法機關訴請處理，逾期不
      起訴者，依原調處結果辦理之。」，是以，該條項對於逾期未起訴之法律效果
      ，即無失權效果之相關效果，而原告業已完成民法第七百六十九條、七百七十
      條之不動產取得時效，其因此取得之請求權，已因原告於八十四年九月四日向
      被告台北市建成地政事務所申請辦理系爭土地之總登記而處於行使狀態中，從
      而，被告台北市建成地政事務所嗣後准予財政部國有財產局辦理系爭土地所有
      權第一次總登記，自已構成對於原告上開完成取得時效之請求權之實質妨礙，
      同時，被告財政部國有財產局對於原告此項時效取得之請求權負有容忍義務，
      原告此項已行使之完成取得時效之請求權，亦已受法律之保護（參見大法官謝
      在全所著民法物權論上冊第一百九十二頁註九、第一百九十五頁註十一），從
      而，原告自仍得以財政部國有財產局為本案被告之一，要求被告財政部國有財
      產局容忍原告此項時效取得所有權之請求，事法至明。
三  證據：提出下列書件為證。
    原證一：土地登記簿謄本影本參份。
    原證二：土地權利變更登記聲請書影本乙份。
    原證三：建物登記簿謄本影本乙份。
    原證四：四鄰証明影本乙份。
    原證五：(85)府訴字第85030755號訴願決定書影本乙份。
    原證六：府訴字第860460510號訴願決定書影本乙份。
    原證七：系爭土地謄本影本共三件。
乙、被告方面：
壹、被告財政部國有財產局：
一  聲明：請求駁回原告之訴。
二  陳述：
（一）原告提起本件訴訟請求被告應容忍其就系爭坐落台北市○○區○○段二小段二
      八二０、二八一及二八一－一地號等三筆土地，以時效取得為登記原因，向共
      同被告台北市建成地政事務所辦理所有權第一次登記，並登記為所有權人，無
      非以其與訴外人林江芽自四十二年十二月十二日起即占有系爭二八０地號等三
      筆土地，並於其上建築有建物即門牌號碼台北市○○街○段三三四號房屋，以
      所有權應有部分各二分之一辦畢建物第一次登記，嗣訴外人林江芽於四十九年
      三月十九日再將上開三三四號房屋所有權應有部分二分之一移轉登記予原告，
    且斯時原告即已知悉系爭二八０地號等三筆土地為無主土地，乃基於所有權人
      之意思持續占有使用迄今已逾三十七年有餘，業已完成民法第七百七十條規定
      不動產取得時效之要件，被告自應容忍原告向共同被告台北市建成地政事務所
      辦理系爭二八０地號等三筆土地所有權第一次登記，登記為所有權人。
（二）關於原告提起本件容忍時效取得所有權登記之訴，欠缺權利保護必要之要件，
      謹具體陳述之於左：
      １按土地權利關係人申請時效取得土地所有權登記請求權，經土地權利人異議
        而生土地權利爭執時，應由該管市縣地政機關予以調處，不服調處者，應於
        接到調處通知後十五日內，向司法機關訴請處理，逾期不起訴者，依原調處
        結果辦理之，土地法第五十九條第二項及土地登記規則第六十九條、第七十
        條一項第四款定有明文，而土地法第五十九條第二項規定之「十五日」，雖
        不能謂係起訴之法定不變期間，惟既稱逾此期間起訴者依原調處結果辦理之
      則一逾此期限，其調處即告確定，縱經起訴，亦不能予以變更，自無保護之
        必要（請參照最高法院七十年台抗字第一五五九號裁定及七十六年度台上字
        第一三七四號判決意旨）。
      ２本件原告於八十六年七月十二日固以其占有系爭二八０地號等三筆土地搭建
        上開三三四號房屋已達三十七年之事實，主張依民法第七百七十條及土地法
        第五十四條規定，向共同被告台北市建成地政事務所申請時效取得所有權登
        記，並經共同被告台北市建成地政事務所調處結果，認系爭二八０地號等三
        筆土地權屬既有權利爭執，則依土地登記規則第五十一條第一項第三款規定
      ，仍應駁回原告時效取得所有權登記之申請，俟兩造間達成協議或經司法機
        關裁判確定後再據以依法辦理，若原告不服調處結果，則應於接獲調處結果
        通知後十五日內訴請司法機關裁判，逾期不起訴即依調處結果辦理之，有卷
        附共同被告台北市建成地政事務所提出調處會議記錄及通知書在卷可稽。惟
        原告於接獲共同被告台北市建成地政事務八十七年四月廿九日北市建地一字
        第八七六０五五六０００號調處結果通知書後，非僅未與被告達成任何協議
      亦未於接獲上開調處結果通知書後十五日內訴請鈞院依法處理，乃共同被告
        台北市建成地政事務所遂於八十七年五月廿九日以八十七年大同字第八０七
        六號函駁回原告時效取得系爭二八０地號等三筆土地所有權登記之申請，並
        依台北市政府地政處八十七年六月二十三日北市地一字第八七二一五四八０
        ０號函辦畢系爭二八地號等三筆土地總登記為中華民國所有，亦有卷附系爭
        二八０地號等三筆土地登記簿謄本在卷可稽。
      ３依右２所述，既原告時效取得系爭二八０地號等三筆土地所有權登記之申請
      ，業經共同被告台北市建成地政事務所依土地法第五十七條第二項規定，以
        逾起訴期間，按上開調處結果駁回登記在案，且系爭二八０地號等三筆土地
        又已辦畢總登記為中華民國所有，則依右１所述，原告提起本件訴訟即已欠
        缺保護必要之要件，法理至明
（三）關於原告占有系爭二八０地號等三筆土地，未符時效取得所有權登記請求權要
      件，自不得為本件之請求，謹具體陳述事證如左：
      １按給付之訴，須原告在私法上對被告有給付請求權，被告有給付義務者，始
        得為之，而土地法第五十七條第二項，係就土地總登記前，因有異議而生土
        地權利之爭執所為之規定，故主張取得所有權登記之土地，倘經地政機關辦
        畢總登記者，即無從依該條項規定起訴之餘地，請參照最高法院六十三年台
        上字第一二二四號及二十九年上字第四八九號判例。
      ２次按以所有之意思，十年間和平繼續占有他人未登記之不動產，且其占有之
        始為善意並無過失者，依民法第七百七十條規定，固得請求登記為所有人，
      惟主張以所有之意思而占有者，除必須證明其占有之事實外，尚應證明其占
        有係本於所有權之意思及其占有為善意之事實，否則，其占有縱已滿十年期
        間，仍難本於上述取得時效之規定，請求登記為所有人，請參照最高法院七
        十三年度台上字第四四三九號判決意旨。所謂以所有之意思而占有，即係占
        有人以與所有人對於所有物支配相同之意思而支配不動產之占有，即自主占
        有而言，請參照最高法院八十一年度台上字第二八五號判決意旨，而客觀占
        有之事實，因占有之原因不一，有以無權占有之意思，有以所有之意思，非
        必皆以所有權之意思而占有，其不足憑以認定主觀占有意思，請參照最高法
        院八十四年度台上字第七四八號及八十七年度台上字第一二八四號判決意旨
    毫無疑義。
      ３姑不問原告對其自四十九年三月十九日取得上開三三四號房屋所有權後已確
        信其占有之系爭二八０地號等三筆土地為自己所有而占有，而將他人所有並
        不知情或不知其占有為無權利而無所懷疑等善意事實，迄未舉證證明以實其
        說已不得依民法第七百七十條規定而為本件之請求況且共同被告台北市
        建成地政事務所於駁回原告時效取得系爭二八０地號等三筆土地所有權登記
        之申請後，既已依台北市政府地政處八十七年六月二十三日北市地一字第八
        七二一五四八三００號函辦畢系爭二八０地號等三筆土地總登記為中華民國
        所有，則系爭已辦畢國有登記之二八０地號等三筆土地，自不得為時效取得
        之客體，觀之民法第七百六十九條及第七百七十條規定至明，是原告占有系
        爭二八０地號等三筆土地，顯不符取得時效所有權登記請求權之法定要件，
      依右１所揭最高法院判例意旨，原告所為本件請求，自屬無據。
貳、被告台北市建成地政事務所：
一、聲明：請求駁回原告之訴。
二、陳述：
（一）系爭土地於日據時期之土地標示為大橋町壹丁目二七九二七九之一番地，依土
      地台帳記載業主為「商業公會」，惟日據時期土地登記簿因年代久遠，散失殆
      盡，故所有權人姓名已不可考。台灣光復後，辦理土地總登記期間，因無人聲
      請土地總登記，故登記簿所有權為空白，至八十四年台北市政府依行政院訂頒
      「逾總登記期限無人申請登記之土地處理原則」規定，八十四年六月六日府地
      一字第八四０三八五二一號辦理公告，公告期間自八十四年六月十四日起至同
      年九月十三日止，原告於公告期間內八十四年九月四日委託代理人蘇燕川君以
      被告機關大同字第九一四六號收件申辦系爭土地所有權時效取得登記，案經被
      機關審查結果，依土地登記規則第五十一條第一項第二款「依不法不應登記者
      」為由，予以駁回，原告不服，遂依法提起訴願，經台北市政府訴願審議委員
      會決定「原處分撤銷，由原處分機關另為適法之處理。」
（二）原告又於八十五年六月十一日委託蘇燕川君重新向被告機關申請收件（收件字
      號：大同字第四九五０號），經被告機關重新審查後，依土地登記規則第五十
      條規定通知補正，原告因未於法定期間內補正，被告遂依土地登記規則第五十
      一條第一項第四款「逾期未補正或未照補正事項完全補正者。」規定予以駁回
      ，原告不服，再次提起訴願，經台北市政府訴願審議委員會決定「原處分撤銷
      ，由原處分機關另為處分。」
（三）原告於八十六年七月十二日委託蘇燕川君再次向被告機關重新申請收件（收件
      字第：大同字第八０七六號），案經被告機關審核後，以八十三年三月二日北
      市建地一字第八七六０二五０四００號公告三十天，公告期間，財政部國有財
      產局台灣北區辦事處以書面向被告機關提出異議，被告遂依土地法第五十九條
      第二項及土地登記規則第六十九條、第七十條規定予以調處並作成調處結果，
      依調處結果通知書：「．．六  調處結果．．綜此本案土地權屬既有權利爭執
      ，本所自應依土地登記規則第五十一條第一項第三款規定．．駁回申請人之申
      請。俟雙方達成協議或經司法機關裁判確定後再據以依法辦法。七  雙方當事
      人對本所之調處結果如有不服者，應依土地法第五十九條第二項規定及土地登
      記規則第七十條第一項第四款規定，於接到本所調處結果通知書後十五日內訴
      請司法機關裁判，並應於訴請司法機關裁判之日起三日內將訴狀繕本送本所，
      ，就其訴訟之標的物本所所為之調處結果即失其效力，俟法院裁判確定後再依
      法辦理。逾期不起訴者，本所即依調處結果辦理之。惟當事人不服調處結果，
      於向司法機關訴請審理時，應以相對人為被告，本所因非私權爭執之當事人，
      不得以本所為被告。」因原告於接到調處通知書後未於法定期限內提出訴狀繕
      本，被告機關遂於八十七年五月二十九日依調處結果駁回登記之申請。
（四）系爭土地經台北市政府自八十四年六月十四日至至同年九月十三日止，無主土
      地公告三個月，並於八十四年十月十二日至八十五年十月十一日止代管一年，
      台北市政府地政處於原告登記申請案依調處結果駁回後，於八十七年六月二十
      三日以北市地一字第八七二一五四八三００號函囑託被告機關辦理國有登記，
      系爭土地並於八十七年七月九日辦竣國有登記。
（五）原告不服被告機關駁回之處分，以登記機關為被告向鈞院提起訴，經鈞院認為
      當事人不適格，爰不經言詞辯論，於八十八年一月十四日以八十七年度重訴字
      第一二０五號民事判決逕予駁回原告之訴，原告不服，又向鈞院提起上訴，仍
      經鈞院駁回其上訴，且上開第一審判決業於八十八年二月五日確定。
（六）按原告向被告機申請時效取得所有權登記案，經審查結果，被告機關駁回原告
      之申請案，係因土地所有權人於公告期間聲明異議之故，因涉及私權之爭執，
      原告固得向該管司法機訴請確認其權利，惟應以異議人為被告，而非登記機關
      ，原告以登記機關為被告，顯然當事人不適格，其訴顯無理由。
三、證據：提出下列書件為證。
    被證一：土地台帳影本。
    被證二：土地登記簿影本。
    被證三：台北市政府公告文影本。
    被證四：八十四年大同字第九一四六號駁回通知書影本。
    被證五：台北市政府八十五年五月二十一日訴願決定書影本。
    被證六：八十五年大同字第四九五０號通知書影本。
    被證七：台北市政府八十六年六月二十四日訴願決定書影本。
    被證八：台北市建成地政事務所公告文影本。
    被證九：調處會議紀錄及通知書影本。
    被證十：八十七年大同字第八八０七號駁回通知影本。
    被證十一：台北市政府地政處囑託函影本。
    被證十二：台灣台北地方法院民事判決、民事裁定及判決確定及證明書影本。
    理      由
一、本件原告起訴主張，坐落台北市○○區○○段二小段000  000  000－
    0地號三筆土地原屬無主土地，原告於上開土地擁有建物門牌號碼台北市○○街
    ○段三三四號，該建物於四十二年十二月十二日即已完成建物總登記，當時由原
    告與訴外人林江芽共有，嗣由原告購買林江芽二分之一應有部分，於四十九年三
    月十九日完成過戶登記，原告對系爭土地為基於所有權人之意持續占有使用，迄
    今已達三十七年餘，業已完成民法第七百七十條不動產取得時效之要件，原告對
    系爭土地請求登記為所有權人，詎被告台北市建成地政事務所竟先後二次駁回申
    請，原告亦分別提起訴願，均經台北市政府以「原處分撤銷，由原處分機關另為
    適法處理」在案，被告台北市建成地政事務所，始依土地法第五十八條、第五十
    九條規定進行公告與調處程序，惟因被告國有財產局提出異議，致被告台北市建
    成地政事務所駁回原告之申請，並將上開土地登記為國有，此舉侵害原告權益，
    爰依民法第七百七十條規定提起本訴。
二、被告國有財政局則以：本件三筆土地經共同被告台北市建成地政事務所依土地法
    第五十九條規定調處原告與被告國有財產財產局前述爭議，調處結果為仍駁回原
    告時效取得所有權登記之申請，俟雙方達成協議或經司法機關裁判確定後再據以
    依法辦理，惟原告未於調處通知後依土地法第五十九條第二項規定於十五日內訴
    請司法機關裁判，被告台北市建成地政事務所遂駁回原告時效取得土地所有權之
    申請，將系爭土地登記為國有，原告提起本件之訴顯然欠缺權利保護必要之要件
    ，又系爭土地已登記為國有，原告對被告國有財產局並無私法上之給付請求權，
    其提起本件訴訟並無理由等語。被告台北市建成地政事務所以：原告向其申請時
    效取得土地所有權，經依土地法第五十九條規定調處，調處結果係俟原告與被告
    國有財產局達成協議或經司法機關裁判確定再據以依法辦理，逾期不起訴者，即
    依調處結果而駁回原告之申請，惟原告於收受該調處通知書後十五日內並未向司
    法機關訴請辦理，其乃將上開土地登記為國有，原告不服曾為起訴，經鈞院認為
    當事人不適格而駁回，本件係涉及私權爭執，應以調處之異議人即被告國有財產
    局為被告，而非登記機關，原告以其為本件被告，顯然當事人不適格，其訴無理
    由等語，資為抗辯。
三、按民事訴訟法乃確保私權之訴訟程序，必須於私權發生不安，有藉民事訴訟程序
    以為確保者，始能提起之，否則，其所提之訴即屬欠缺權利保護要件。蓋民事訴
    訟法上有所謂「訴之利益」，又稱為權利保護必要，乃指原告要求法院就其私權
    主張予以裁判時所必須具備之必要性而言。亦即，訴權存在之要件分為三種：
    １該訴訟當事人係為獲得本案判決所必要者（即當事人適格）。２該請求具備適
    合受本案判決之一般資格者（權利保護必要）。３原告就該請求有求為判決之必
    要性者（訴訟標的法律關係之要件）。其中１、２為訴訟上權利保護要件，３為
    實體上權利保護要件。因之，訴之利益之具備，為獲得本案請求判決之前提，法
    院於審理權利保護要件時，在次序上應先審查訴訟上權利保護要件（包括當事人
    適格要件與保護必要要件），於其要件有欠缺時，即應以判決駁回原告之訴，無
    庸再就實體上權利保護要件為審理，故權利保護要件之順序為１當事人適格之要
    件，２保護必要之要件，３為訴訟標的法律關係之要件。
四、次按土地權利關係人申請時效取得土地所有權登記請求權，經土地權利人異議而
    生土地權利爭執時，應由該管市縣地政機關予以調處，不服調處者，應於接到調
    處通知後十五日內，向司法機關訴請處理，逾期不起訴者，依原調處結果辦理之
    ，土地法第五十九條第二項及土地登記規則第六十九條、第七十條第一項第四款
    定有明文。本件原告雖主張其於八十四年間以時效取得所有權為由申請上開土地
    所有權，其間並經二次訴願，訴願結果均命被告台北市建成地政事務所另為適法
    之處分，嗣被告台北市建成地政事務所另依土地法第五十七條、第五十八條規定
    公告，被告國有財產局提出異議，有被告台北市建成地政事務所八十七年三月二
    日公告函及八十七年四月十六日調處會議紀錄函可證，依前開調處會議紀錄之調
    處結果為：本案土地權屬既有權利爭執，依土地登記規則第五十一條第一項第三
    款規定，駁回原告之申請，俟原告與被告國有財產局雙方達成協議或烴司法機關
    裁判確定後再據以依法辦理，雙方未能達成協議，依土地登記規則第七十條規定
    ，應由被告台北市建成地政事務所，依職權予以裁處等語，因之，關於系爭土地
    應否登記為國有土地抑登記為原告所有，應由原告與被告國有財產局雙方協議或
    另依訴訟程序處理，惟原告與被告國有財產局並未達成協議，被告台北市建成地
    政事務所於八十七年五月二十九日駁回原告之申請，而原告亦未於接到調處通知
    書後，依土地法第五十九條第二項規定於法定十五日期間內訴請法院裁判，是被
    告台北市建成地政事務所於八十七年七月九日依土地登記規則第七十條規定按職
    權將系爭土地裁處登記為國有。
五、按土地法第五十九條第二項既規定不服調處結果，應於收到調處通知後十五日內
    訴請司法機關處理，逾期即依調處結果辦理等情，該期間之規定，要為調處雙方
    所應共同遵守事項，且另規定逾期即依調處結果辦理，亦即將遲誤期間之失權效
    果規定明確，因之，本件原告期不服調處結果，又未於法定之十五日期間訴請法
    院裁判，原告對被告國有財產局提起本件訴訟，依前揭說明，無保護之必要。又
    原告係基於民法第七百六十九條、第七百七十條取得時效規定，請求登記為所有
    人，被告台北市建成地政事務所為登記機關，非前開時效取得之相對人，原告對
    之提起本件訴訟，應認當事人不適格，其訴並無理由。
六、結論：原告之訴為無理由，依民事訴訟法七十八條，判決如主文。
中      華      民      國    八十九    年      八      月      二十一  日
                        民事第三庭法      官  李維心
右為正本係照原本作成
如對本判決上訴，須於判決送達後廿日內向本院提出上訴狀
中      華      民      國    八十九    年      八      月    二十三      日
                                  法院書記官  林梅珍


司法院資訊處製作；財團法人民間司法改革基金會備份。
